ACORDAO-COMPLETO-2418191

ACÓRDÃO 11544/2020 ATA 37/2020 - SEGUNDA CÂMARA

VISTO, relatado e discutido este recurso de reconsideração interposto por Antônio Roberto Rodrigues Góes da Silva, ex-prefeito do município de Macapá/AP, contra o Acórdão 7132/2019-TCU-Segunda Câmara, mediante o qual esta Corte de Contas julgou irregulares suas contas, condenou-o em débito e lhe aplicou a multa prevista no art. 57 da Lei 8.443/1992;
ACORDAM os ministros do Tribunal de Contas da União, reunidos em sessão da Segunda Câmara, ante as razões expostas pelo relator e com fundamento nos arts. 32, inciso I, e 33 da Lei 8.443/1992, c/c o art. 285, caput, do Regimento Interno do TCU (RI/TCU) , em:
9.1. conhecer do recurso de reconsideração e, no mérito, negar-lhe provimento;
9.2. dar ciência desta deliberação ao recorrente.

Recurso de reconsideração interposto contra o Acórdão 7132/2019  TCU  2ª Câmara, que julgou irregulares as contas do recorrente, o condenou em débito e aplicou-lhe multa.

Segunda Câmara

Município de Macapá - AP.

3. Interessados/Responsáveis/Recorrentes:
3.1. Responsáveis: Antônio Roberto Rodrigues Góes da Silva (XXX.042.222-XX); João Henrique Rodrigues Pimentel (XXX.963.252-XX); Valcon Construção e Comércio Ltda. (04.722.213/0001-88).
3.2. Recorrente: Antônio Roberto Rodrigues Góes da Silva (XXX.042.222-XX).

13.1. Ministros presentes: Ana Arraes (Presidente), Augusto Nardes (Relator), Aroldo Cedraz e Raimundo Carreiro.
13.2. Ministros-Substitutos presentes: Marcos Bemquerer Costa e André Luís de Carvalho.

AUGUSTO NARDES

Ministra Ana Arraes.

Adoto como parte do relatório, com os ajustes de forma que entendo aplicáveis, a instrução do auditor da Secretaria de Recursos - Serur (peça 41) , in verbis:
"INTRODUÇÃO
Trata-se de recurso de reconsideração (peça 27) interposto por Antônio Roberto Rodrigues Góes da Silva contra o Acórdão 7132/2019-TCU-Segunda Câmara (peça 24) . 
A deliberação recorrida apresenta o seguinte teor: 
9.1. julgar irregulares as contas de Antônio Roberto Rodrigues Góes da Silva; 
9.2. condená-lo ao recolhimento aos cofres da Fundação Nacional de Saúde (Funasa) das importâncias abaixo discriminadas, atualizadas monetariamente e acrescidas de juros de mora calculados a partir de cada uma das datas indicadas, abatendo-se, na oportunidade, o valor já ressarcido pelo município de Macapá/AP:
	Data
	Valor (R$) 
	Natureza

	01/08/2007
	371.750,03
	D

	26/09/2007
	371.750,03
	D

	06/05/2009
	185.875,01
	D

	13/05/2010
	62.681,61
	C

9.3. aplicar-lhe multa no valor de R$ 800.000,00 (oitocentos mil reais) , a ser recolhida aos cofres do Tesouro Nacional, com incidência de encargos legais calculados da data deste acórdão até a data do pagamento, se este for efetuado após o vencimento do prazo a seguir estipulado;
9.4. fixar prazo de 15 (quinze) dias, a contar da notificação, para comprovação, perante o Tribunal, do recolhimento das dívidas acima imputadas;
9.5. autorizar a cobrança judicial das dívidas, caso não atendida a notificação;
9.6. autorizar o pagamento das dívidas em até 36 (trinta e seis) parcelas mensais consecutivas, caso venha a ser solicitado pelo responsável antes do envio do processo para cobrança judicial;
9.7. fixar o vencimento da primeira parcela em 15 (quinze) dias a contar do recebimento da notificação e o das demais a cada 30 (trinta) dias, com incidência de encargos legais sobre o valor de cada parcela; 
9.8. alertar ao responsável que a inadimplência de qualquer parcela acarretará vencimento antecipado do saldo devedor; 
9.9. remeter cópia deste acórdão ao procurador-chefe da Procuradoria da República no Estado do Amapá, nos termos do art. 16, § 3º, da Lei 8.443/1992.
HISTÓRICO
Trata-se de tomada de contas especial instaurada pela Fundação Nacional de Saúde no Amapá (Funasa/AP) em desfavor de Antônio Roberto Rodrigues Góes da Silva e João Rodrigues Henrique Pimentel, ex-prefeitos do município de Macapá/AP, em razão da não comprovação da boa e regular aplicação dos recursos repassados à Prefeitura Municipal daquele município por meio do Convênio 938/2004, que teve como objeto a execução de sistema de abastecimento de água potável no bairro do Açaí, naquela cidade.
O valor do convênio foi de R$ 988.171,26, sendo R$ 929.375,07 relacionados ao concedente e R$ 58.796,19, à contrapartida municipal. 
A vigência do convênio foi de 24 meses a contar da sua assinatura (1º/07/2004 a 30/06/2006) , sendo prorrogada até o dia 25/9/2009; a prestação de contas deveria ser apresentada até 25/11/2009.
1.1. Após desenvolvimento dos autos nesta Corte, o recorrente foi condenado por não ter dado prosseguimento às obras iniciadas pelo seu antecessor. O despacho de peça 9, de autoria da Exma. Ministra-Relatora, fundamento da citação, deixou assentado que a inoperância do sistema de abastecimento de água decorreu do descumprimento de obrigações assumidas e não cumpridas pelo município na gestão de Antônio Roberto Rodrigues Góes da Silva.
1.2. Neste momento, o recorrente insurge-se contra a deliberação previamente descrita.
EXAME DE ADMISSIBILIDADE
Reitera-se o exame de admissibilidade contido nas peças 28-20, que propôs a suspensão dos efeitos dos itens 9.1, 9.2, 9.3, 9.4 e 9.5 do acórdão recorrido e acatado pelo Ministro Relator Augusto Nardes (despacho de peça 31) . 
EXAME DE MÉRITO
Delimitação
1.3. Constitui objeto do presente recurso definir se:
	a) há nulidade, ante a inexistência de citação válida;
	b) deve o gestor antecessor ser incluído como responsável solidário;
Da nulidade do acórdão 
1.4. O recorrente aduz em suas razões recursais que não houve citação válida e, portanto, impossibilitado o seu exercício de defesa, afrontando dessa forma o art. 5º, incs. LIV e LV, da CRFB/88.
1.5. Argumenta que:
	a) não foi realizada a citação pessoal e que as comunicações que trataram desta TCE foram todas enviadas para o Município de Macapá, que por sua vez, encaminhava ao gabinete do Prefeito;
	b) finalizado o seu mandato, em dezembro de 2012, as comunicações 'continuaram a serem encaminhadas para o prédio onde funciona a Prefeitura Municipal de Macapá e não para a residência do recorrente, o que fez com que na maior parte do processo de Tomada de Contas não existisse manifestação do mesmo, até porque para ele não chegou o comunicado formal para se manifestar';
	c) após o pedido de vista realizado por seu procurador legal, não houve comunicação 'de que estava liberado o processo para cópia e muito menos para colher alguma informação que pudesse ajudá-lo a fazer suas alegações de defesa';
	d) não consta nos autos qualquer comprovação de notificação da advogada para acesso aos autos e formulação da defesa após o regular pedido de vista e cópia. 
1.6. Por fim, requer a nulidade do acórdão por afronta aos princípios constitucionais do devido processo legal, contraditório e ampla defesa.
Análise:
1.7. De acordo com o art. 22, inciso I, da Lei 8.443/1992, as comunicações realizadas pelo Tribunal devem observar a forma estabelecida no Regimento Interno do TCU. O artigo 179, inciso II, do RI/TCU estabelece que as comunicações processuais far-se-ão mediante carta registrada, com Aviso de Recebimento (AR) que comprove a entrega no endereço do destinatário. 
1.8. Nesse sentido, o entendimento desta Corte é de que as comunicações processuais realizadas pelo TCU não exigem entrega pessoal ao destinatário, bastando que o Aviso de Recebimento seja recebido no endereço da parte constante da base de dados da Receita Federal (v.g Acórdão 1008/2016-TCU-Plenário; 5.795/2017, 6.791/2013, e 3.648/2013, todos da 2ª Câmara) . 
1.9. O comando do RI/TCU é reiterado nos artigos 3º, inciso III, e 4º, inciso II, da Resolução-TCU 170, de 30/6/2004, que disciplina a expedição das comunicações processuais pelo Tribunal de Contas da União.  
Nos termos da Resolução-TCU 170, apenas quando não estiver presente o aviso de recebimento (AR) específico é que se verificará nos autos a existência de outros elementos que comprovem a ciência da parte. Também não há que se falar em aplicação subsidiária das disposições contidas no Código de Processo Civil, pois a matéria é regulada por normativo específico desta Corte de Contas, editado no exercício de sua competência constitucional e a validade de tal critério de comunicação processual é referendada pela jurisprudência deste Tribunal, conforme os Acórdãos 14/2007-TCU-1ªCâmara, 3.300/2007-TCU-1ª Câmara, 48/2007-TCU-2ª Câmara e 338/2007-TCU-Plenário. O entendimento desta Corte de Contas encontra amparo em deliberação do Plenário do Supremo Tribunal Federal, proferida em sede de agravo regimental em mandado de segurança (MS-AgR 25.816/DF, relator Ministro Eros Grau) .
Assim, em primeiro lugar deve-se examinar se houve no processo a citação por meio de AR, via correios, para somente depois de afastada a citação por esta via se passar a analisar outros elementos.
No caso concreto, verifica-se que citação (peça 10, p. 1 - Pesquisa de endereço, peça 11 - Ofício de Citação e peça 13 - Aviso de Recebimento - AR) não pode ser considerada válida, uma vez que AR (peça 13) voltou ao remetente (Tribunal) com a informação 'Recusado'. Logo, tal comunicação não pode ser considerada válida nos termos dos normativos desta Corte de Contas.
Ainda que o documento de peça 15, subscrito pela advogada, dê a entender acerca da ciência da citação (encaminhada ao recorrente pelo Presidente desta Corte - peça 14) , não há elementos para afirmar que se trata de citação válida. Se estivesse completa a citação, haveria, por exemplo, a informação da data da ciência e o início do cômputo do prazo recursal. 
Assim, para todos os efeitos, por não se ter a data exata da suposta ciência do responsável e o início do lapso temporal para contagem do prazo recursal não é possível, a nosso sentir, afirmar a regularidade da citação. Contudo, o pedido de vista feito pela procuradora do recorrente (representante legal) constante às peças 15-16, nos termos do §4º do art. 179 do RI-TCU, poderia suprir a falta da citação. 
Dessa forma, se autorizado e franqueado o acesso aos autos do processo à advogada, constituída, registra-se, Dra. Gláucia Costa Oliveira, não haveria que se falar em ausência de citação válida. Contudo, após exame das peças processuais não se verificou, conforme alegado no presente recurso, a comunicação à advogada, formalmente designada, acerca do acesso aos autos do processo e o início da contagem do prazo para apresentação das alegações de defesa.   
1.10. Há nos autos o fornecimento de vistas e cópia à terceiro que se identificou como 'Samara Almeida de Mira' (peça 18) . Ocorre que não se encontrou procuração dada pelo recorrente, subestabelecimento ou autorização da advogada constituída à esta pessoa, que teve acesso aos dados do processo.
1.11. Assim, verifica-se que o acesso dado a terceiro, não nomeado nem pelo recorrente, nem pela sua advogada, não é capaz de suprir a necessidade de comunicação da disponibilidade dos autos do processo ao procurador regularmente constituído e abrir a contagem do prazo para apresentação da defesa.
1.12. Entende-se, portanto, que a ausência de comunicação à advogada, regularmente constituída, sobre a disponibilidade dos autos do processo para abertura do prazo recursal, de fato, impediu o regular exercício da defesa e da apresentação do contraditório.   
1.13. Pelo exposto, conclui-se que a ausência de comunicação à advogada, legalmente constituída, impediu a aplicação do disposto no §4º do art. 179 do RI/TCU, impossibilitando à defesa e ocasionando a nulidade do acórdão proferido. 
Da responsabilidade do gestor antecessor ao recorrente 
1.14. O recorrente aduz em suas razões recursais que a responsabilidade pela inexecução do objeto também deveria ser atribuída ao seu antecessor.
1.15. Argumenta que:
	a) foi na gestão do antecessor que o Convênio 938/2004, cujo objeto era a execução de sistema de abastecimento de água potável no bairro do Açaí, na cidade de Macapá/AP, foi celebrado e na sua administração foi 'construída a maior parte do que foi executado (53,54%) ', dessa forma, não haveria 'qualquer motivo legal para afastá-lo dessa responsabilidade';
	b) 'abrir mão de responsabilidade de obra pública inacabada também demonstra impunidade, chegando ao ponto de ser até imoral, já que quanto mais gestores sendo chamados a assumir suas irresponsabilidades administrativas, haverá mais possibilidade de ressarcimento do erário público 'gasto indevidamente''.
Análise:
1.16. O despacho de peça 9, de autoria da Exma. Ministra-Relatora, definiu os contornos jurídicos e as premissas para afastar a responsabilidade do antecessor e considerar somente o recorrente como causador do prejuízo ao erário nos seguintes termos, verbis:
3. O convênio foi assinado em 01/07/2004 e o município foi representado pelo então prefeito João Henrique Rodrigues Pimentel.
4. Era prevista a transferência de R$ 929.375,07 + R$ 58.796,19 de contrapartida (obras + PESMS) = R$ 988.171,96. 
5. Em 12/02/2009, a Funasa informou a 'aprovação de 100% da 1ª e 2ª parcela da prestação de contas parcial do convênio' (peça 1, p. 171) .
6. O Relatório de Visita Técnica n° 01 (em 16/01/2009) estimou a execução do 'Sistema de Abastecimento de Água (Civis) ' em 80,83%. 
7. Todavia, nova vistoria realizada em 28/03/2014 estimou que a execução convênio era apenas de 53,54%. Na oportunidade, os engenheiros destacaram a necessidade de tornar potável a água, uma vez que as análises haviam apontado teor de ferro superior ao permitido pelo Ministério da Saúde. Assinalaram, assim, que o sistema se encontrava 'inoperante, totalmente abandonado e com sinais de depredações e roubos, principalmente dos cabos do sistema elétrico e de alimentação do sistema'. 
8. Os pareceres da Secretaria de Controle Externo no Estado do Amapá - Secex-AP foram uniformes quanto ao valor do débito a ser imputado, que deve corresponder ao valor total repassado ante a imprestabilidade do sistema. Divergiram, no entanto, no que se refere à imputação da responsabilidade, pois: (i) o auditor federal de controle externo opinou pela responsabilidade solidária de João Henrique Rodrigues Pimentel, signatário do convênio, e de Antônio Roberto Rodrigues Góes da Silva, ex-prefeito que o sucedeu; (ii) o diretor e o secretário manifestaram-se pela responsabilidade exclusiva do segundo, que não teria dado prosseguimento às obras iniciadas pelo primeiro. 
9. Aquiesço às ponderações do corpo dirigente da Secex-AP. De plano, à vista da existência de dois laudos da vistoria da Funasa acostados aos autos, ambos desprovidos de memórias de cálculos, opto por fundamentar minha decisão no primeiro deles, em face do brocardo jurídico 'in dubio pro reo', uma vez que aquele laudo atribui percentual de execução das obras superior ao apontado no segundo.
10. Sob esse pressuposto, verifico que, na gestão de João Henrique Rodrigues Pimentel, foi repassado um total de R$ 743.500,06 (em 03/08/2007 e 29/08/2007) , que corresponde a 75,24% do valor conveniado (incluída a contrapartida) . Como o primeiro laudo de vistoria, realizada logo após o término de sua gestão e antes do repasse de novos recursos a seu sucessor, apontou execução de 80,83% do convênio, teria existido compatibilidade entre a execução física e financeira em seu mandato. Aliás, a execução física teria se situado em patamar superior ao da execução financeira. 
11. Como confirmação à tese, inexistem nos autos quaisquer documentos que consignem preocupação ou contrariedade do prefeito sucessor com o estado das obras conveniadas à época em que assumiu a prefeitura ou em qualquer outro momento, o que corrobora a presunção de que elas se encontravam em ritmo normal de andamento. 
12. Ademais, o expediente à peça 2, p. 200, relata que, em decorrência das conclusões do relatório da visita realizada em 24/05/2010, o município de Macapá/AP solicitou prazo adicional de 120 dias (ao término da vigência do convênio) para conclusão dos serviços necessários à viabilização da potabilidade da água (com recursos próprios do município) . Em consequência, a Funasa deu ciência a Antônio Roberto Rodrigues Góes da Silva, em 09/07/2010, de que a prorrogação do prazo de 120 dias seria concedida para sanar aquela pendência (peça 2, p. 206) , que, no entanto, não foi resolvida.
13. Por fim, o apontamento da Funasa (datado de 2014) de que o sistema se encontrava 'inoperante, totalmente abandonado e com sinais de depredações e roubos, principalmente dos cabos do sistema elétrico de alimentação do sistema', decorre diretamente do descumprimento do compromisso acima referido, assumido e não cumprido pelo município na gestão de Antônio Roberto Rodrigues Góes da Silva.
Da exposição dos fundamentos verifica-se que a Ministra-Relatora, com fulcro no Relatório de Visita Técnica 01 realizado em 16/01/2009, o qual estimou a execução do 'Sistema de Abastecimento de Água (Civis) ' em 80,83%, ante o repasse de 75,24% dos recursos, entendeu que não houve inexecução na gestão do antecessor.
No mérito, com os elementos trazidos até o momento, não há fundamento para modificar o entendimento firmado. 
De toda forma, a proposta de nulidade do acórdão, caso acatada, permitirá ao ora recorrente trazer novos elementos para fazer prova das suas alegações.
1.17. Nestes termos, entende-se que se afastada a proposta de nulidade a alegação de mérito não deve prosperar.
CONCLUSÃO
Das análises anteriores, conclui-se que:
	a) houve nulidade do acórdão recorrido, uma vez que a ausência de comunicação à advogada, regularmente constituída, sobre a disponibilidade dos autos do processo para vistas e cópias, com a consequente abertura do prazo recursal, impediu o regular exercício da defesa e da apresentação do contraditório.   
	b) se superada a questão nulidade, não se verifica a procedência do pedido de inclusão do prefeito antecessor como responsável solidário, uma vez que não se verificou novos elementos para modificar o entendimento do acórdão recorrido.  
1.18. Com base nessas conclusões, propõe-se dar provimento ao recurso.
PROPOSTA DE ENCAMINHAMENTO
Ante o exposto, com fundamento nos arts. 32, I e 33, da Lei 8.443/92 c/c o art. 285, caput, do RI-TCU, submetem-se os autos à consideração superior, propondo-se:
a) Conhecer do recurso e, no mérito, dar-lhe provimento para anular o acórdão recorrido, em função da ausência de citação válida do responsável, restituindo os autos ao Relator da decisão impugnada, para as providências necessárias ao saneamento e novo julgamento do processo;
	b) dar ciência do acórdão que for prolatado à recorrente e aos demais interessados, ressaltando-se que o relatório e o voto que o acompanharem podem ser consultados no endereço www.tcu.gov.br/acordaos, no dia seguinte ao de sua oficialização." (grifos no original) .
2.	Por meio do pronunciamento de peça 42, o titular da Diretoria 2 da Secretaria de Recursos (Serur/D2) dissentiu de parte do encaminhamento proposto pelo auditor, pelas razões que transcrevo a seguir:
"Diverge-se do encaminhamento alvitrado pelo sr. auditor, no sentido de tornar nulo o acórdão recorrido, pois, a seu sentir, não houve citação válida.
2. 	Quanto ao ponto, observa-se que não se sustenta tal afirmação, visto que se mostra incontroverso nos autos que a citação do recorrente se deu por intermédio do Aviso nº 1116 - GP/TCU (peça 14) , o qual foi devidamente recepcionado no gabinete do Sr. Antônio Roberto Rodrigues Góes da Silva, ora recorrente, consoante se depreende do requerimento de cópia dos autos formulado por sua procuradora, regularmente constituída, a advogada Glaucia Costa Oliveira - OAB/AP nº 1364 (peça 15) . 
3. 	Assim, não há se falar em nulidade do acórdão, supondo que o franqueamento de vista solicitado pela procuradora não lhe foi comunicado e/ou que terceira pessoa tenha obtido vista dos autos (itens 5.10 a 5.16 da instrução precedente) , uma vez que a regularidade da citação, comprovada pela ciência inequívoca do Aviso nº 1116 - GP/TCU, mostra-se suficiente para atender o comando ínsito na Resolução-TCU 170/2004, que preconiza que na ausência do aviso de recebimento (AR) específico, se verificará nos autos a existência de outros elementos que comprovem a ciência da parte.
4. 	Nessa linha, há que se ter em mente que a validade da citação não se confunde com obtenção de vistas dos autos, pois que a verificação deste procedimento somente se faria necessário caso inexistissem elementos que comprovassem a regularidade da citação, o que não se observa na espécie. Ademais, cumpre enfatizar que o pedido de vista em discussão fora deferido, cabendo aos responsáveis o exercício de tal faculdade (peças 16 a 18) . 
5. 	Não obstante isso, anui-se com a análise de mérito empreendida pelo sr. auditor, no sentido de que não são trazidos elementos que desfaçam o juízo anteriormente formado por este tribunal, de que o recorrente não adimpliu seu dever na execução do Convênio 938/2004, restando o sistema de abastecimento de água potável no bairro Açaí, na cidade de Macapá/AP, objeto da avença, inoperante e abandonado, nos termos constatados pela Funasa (item 6 da instrução precedente) .
6. 	Por todo o exposto, com as vênias por divergir em parte da instrução precedente, eleva-se à consideração superior a seguinte proposta:
	a) conhecer do recurso e, no mérito, negar-lhe provimento;
	b) dar ciência do acórdão que for prolatado à recorrente e aos demais interessados, ressaltando-se que o relatório e o voto que o acompanharem podem ser consultados no endereço www.tcu.gov.br/acordaos, no dia seguinte ao de sua oficialização'.
3.	Tanto o Secretário da Serur como o Ministério Público junto ao TCU manifestaram-se de acordo com a proposta alvitrada pelo Diretor da Serur, consoante pronunciamento de peças 43 e 44.
É o Relatório.

8.1. Glaucia Costa Oliveira (OAB/AP nº 1364), representando Antônio Roberto Rodrigues Góes da Silva.

Procurador Marinus Eduardo De Vries Marsico.

TOMADA DE CONTAS ESPECIAL. NÃO COMPROVAÇÃO DA BOA E REGULAR APLICAÇÃO DOS RECURSOS REPASSADOS À PREFEITURA MUNICIPAL DE MACAPÁ/AP PARA EXECUÇÃO DE SISTEMA DE ABASTECIMENTO DE ÁGUA POTÁVEL NO BAIRRO DO AÇAÍ. CITAÇÃO. REVELIA. CONTAS IRREGULARES, DÉBITO E MULTA. RECURSO DE RECONSIDERAÇÃO. RAZÕES INSUFICIENTES PARA ALTERAR A DELIBERAÇÃO RECORRIDA. CONHECIMENTO. NEGATIVA DE PROVIMENTO.

TOMADA DE CONTAS ESPECIAL (TCE)

Secretaria de Recursos (Serur).

Em apreciação recurso de reconsideração interposto por Antônio Roberto Rodrigues Góes da Silva, ex-prefeito do município de Macapá/AP, contra o Acórdão 7132/2019-TCU-Segunda Câmara, mediante o qual esta Corte de Contas julgou irregulares suas contas, condenou-o em débito e lhe aplicou a multa prevista no art. 57 da Lei 8.443/1992.
2.	Preliminarmente, ratifico meu despacho de peça 31 pelo conhecimento do presente recurso de reconsideração, nos termos dos arts. 32, inciso I, e 33 da Lei 8.443/1992, c/c o art. 285, caput, do Regimento Interno do TCU (RI/TCU) . 
3.	Conforme bem apontado pela Secretaria de Recursos (Serur) , o Sr. Antônio Roberto Rodrigues Góes da Silva foi condenado por não ter dado prosseguimento às obras iniciadas pelo seu antecessor. O despacho de peça 9, de autoria da Exma. Ministra-Relatora, fundamento da citação do ora recorrente, deixou assentado que a inoperância do sistema de abastecimento de água potável no bairro do Açaí no município de Macapá/AP, objeto de ajuste celebrado entre a Funasa e o referido município (Convênio 938/2004) , decorreu do descumprimento de obrigações assumidas e não cumpridas pelo município na gestão do referido ex-prefeito.
4.	Em breve síntese, o recorrente alega: (i) ausência de citação válida, requerendo a nulidade do acórdão atacado por afronta aos princípios constitucionais do devido processo legal, contraditório e ampla defesa; e (ii) que a responsabilidade pela inexecução do objeto também deveria ser atribuída ao seu antecessor.
5.	Assim, constitui objeto dessa fase recursal verificar se há nulidade, ante a inexistência de citação válida, e se o gestor antecessor deve ser incluído como responsável solidário.
6.	Ao examinar os argumentos apresentado pelo recorrente, nos termos relatados nos itens 5 e 6 da instrução da Serur, transcrita no relatório precedente, o auditor daquela unidade técnica concluiu, in verbis: 
	a) houve nulidade do acórdão recorrido, uma vez que a ausência de comunicação à advogada, regularmente constituída, sobre a disponibilidade dos autos do processo para vistas e cópias, com a consequente abertura do prazo recursal, impediu o regular exercício da defesa e da apresentação do contraditório.   
	b) se superada a questão nulidade, não se verifica a procedência do pedido de inclusão do prefeito antecessor como responsável solidário, uma vez que não se verificaram novos elementos para modificar o entendimento do acórdão recorrido.
7.	Com base nessas conclusões, o auditor propõe conhecer do recurso e, no mérito, dar-lhe provimento para anular o acórdão recorrido, em função da ausência de citação válida do responsável, restituindo os autos ao Relator da decisão impugnada, para as providências necessárias ao saneamento e novo julgamento do processo.
8.	O Diretor da unidade técnica especializada, por meio do pronunciamento de peça 42, divergiu da posição defendida pelo auditor quanto a tornar nulo o acórdão recorrido. O exame de mérito do dirigente da Serur/D2 foi no sentido de que se mostra incontroverso nos autos que a citação do recorrente se deu por intermédio do Aviso nº 1116-GP/TCU (peça 14) , o qual foi devidamente recepcionado no gabinete do Sr. Antônio Roberto Rodrigues Góes da Silva, consoante se depreende do requerimento de cópia dos autos formulado por sua procuradora, regularmente constituída, a advogada Glaucia Costa Oliveira - OAB/AP nº 1364 (peças 15) .
9.	No tocante ao segundo objeto do presente recurso (inclusão do gestor antecessor como responsável solidário) , o dirigente da Serur/D2 acompanha a análise do auditor da especializada e entende que o recorrente não trouxe aos autos elementos que desfaçam o juízo anteriormente formado por este tribunal, de que o Sr. Antônio Roberto Rodrigues Góes da Silva não adimpliu seu dever na execução do Convênio 938/2004, restando o sistema de abastecimento de água potável no bairro Açaí, na cidade de Macapá/AP, objeto da avença, inoperante e abandonado, nos termos constatados pela Funasa.
10.	Assim, o Diretor da Serur/D2 propõe conhecer do presente recurso de reconsideração e, no mérito, negar-lhe provimento.
11.	Nos termos dos pronunciamentos de peças 43 e 44, o Secretário da Serur e o Ministério Público junto ao TCU manifestam-se de acordo com a proposta alvitrada pelo Diretor da Serur/D2.
12.	Manifesto minha concordância com a proposta da unidade técnica, expressa no pronunciamento do Diretor da Serur/D2, anuída pelo Secretário daquela especializada e pelo Parquet junto ao Tribunal, cujas análises, fundamentos e conclusões adoto como razões de decidir, sem prejuízo das breves considerações que passo a expor.
13.	De fato, as alegações apresentadas pelo recorrente no sentido de incluir seu antecessor como responsável nestes autos não alteram o juízo anteriormente formado pela Corte de Contas. Os contornos jurídicos e as premissas que afastaram a responsabilidade do prefeito antecessor e consideraram somente o Sr. Antônio Roberto Rodrigues Góes da Silva como causador do prejuízo ao erário e, consequentemente, responsável nestes autos, foram adequadamente definidos no Despacho de peça 9, de autoria da Exma. Ministra Ana Arraes.
14.	Assim, consigno, na linha de argumentação da unidade instrutiva especializada, anuída pelo MPjTCU, que o recorrente Sr. Antônio Roberto Rodrigues Góes da Silva não conseguiu trazer aos autos elementos que demostrassem a pertinência de incluir o prefeito antecessor como responsável pelas irregularidades apuradas nestes autos e que fundamentaram o julgamento irregular da presente TCE e a condenação em débito e multa.
15.	Quanto aos argumentos que buscam invalidar a deliberação atacada sob o pretexto de que não ocorreu citação válida, pois não teria sido realizada a citação pessoal do ora recorrente e as comunicações que trataram desta TCE foram todas enviadas para o município de Macapá, com razão o Diretor da Serur. 
16.	Os documentos que compõem os autos fazem prova inequívoca de que o processo respeitou, a todo momento, os princípios constitucionais do devido processo legal, do contraditório e da ampla defesa, solenemente insculpidos no art. 5°, incisos LIV e LV, da Constituição da República.
17.	A citação válida do recorrente se deu por intermédio do Aviso nº 1116-GP/TCU, datado de 23 de outubro de 2017 (peça 14) , o qual foi devidamente recepcionado no gabinete do Sr. Antônio Roberto Rodrigues Góes da Silva, consoante se depreende do documento acostado à peça 15.
18.	À guisa de clareza, transcrevo o mencionado documento, o qual foi assinado pela advogada Glaucia Costa Oliveira (OAB/AP nº 1364) , procuradora do recorrente regularmente constituída nos autos:
	ANTONIO ROBERTO RODRIGUES GOES DA SILVA, já devidamente qualificado nos autos do processo em epígrafe - Tomada de Contas, por sua advogada abaixo assinada, vem respeitosamente à presença de Vossa Excelência, REQUERER cópia integral dos presentes autos, tendo em vista o aviso nº 1116-GP/TCU para apresentação de alegações de defesa no prazo estipulado de 15 (quinze) dias, para requerer o que entender de direito.
	Nestes termos,
	Pede deferimento.
	Macapá-AP, 27 de outubro de 2017. (grifos acrescidos) .
19.	Sobre esse ponto, ressalto que o art. 22, inciso I, da Lei 8.443/1992 c/c o art. 179, incisos I e II, do Regimento Interno do TCU estabelecem que as comunicações processuais realizadas pelo Tribunal devem ser feitas mediante ciência da parte, efetivada por servidor designado, por meio eletrônico, fac-símile, telegrama ou qualquer outra forma, desde que fique confirmada inequivocamente a entrega da comunicação ao destinatário, e mediante carta registrada, com aviso de recebimento que comprove a entrega no endereço do destinatário.
20.	No presente caso, a notificação do Sr. Antônio Roberto Rodrigues Góes da Silva se deu por meio do mencionado Aviso nº 1116-GP/TCU, entregue em seu Gabinete na Câmara dos Deputados, e o requerimento de cópia integral dos autos assinado pela sua procuradora, datado de 27 de outubro de 2017 (peça 15) , confirma inequivocamente que o ora recorrente recebeu a notificação de citação desta Corte de Contas.
21.	Logo, a forma de comunicação oficial utilizada continha todos os requisitos elencados na Lei Orgânica do TCU, possuindo assim todos os dados necessários e suficientes para que o recorrente pudesse ter total conhecimento da conduta que lhe estava sendo imputada, de suas consequências, bem como o procedimento por meio do qual poderia se defender perante esta Corte, não devendo, portanto, prosperar a arguição suscitada pelo impetrante de nulidade do acórdão recorrido.
22.	Ademais, conforme bem registrado pelo Diretor da Serur, a Resolução-TCU 170/2004, que dispõe sobre a elaboração e a expedição das comunicações processuais emitidas pelo Tribunal de Contas da União, preconiza que, na ausência do aviso de recebimento (AR) específico, se verificará nos autos a existência de outros elementos que comprovem a ciência da parte.
23.	Assim, a notificação do Sr. Antônio Roberto Rodrigues Góes da Silva foi válida, porquanto realizada conforme o disposto no art. 179, incisos I e II, do Regimento Interno do TCU e na Resolução-TCU 170/2004.
24.	Também não prosperam as alegações relacionadas a não ter havido comunicação "de que estava liberado o processo para cópia e muito menos para colher alguma informação que pudesse ajudá-lo a fazer suas alegações de defesa". Segundo bem pontuado pelo dirigente da Serur, a validade da citação não se confunde com obtenção de vistas dos autos, pois a verificação deste procedimento somente se faria necessário caso não existissem elementos que comprovassem a regularidade da citação, o que não se observa na espécie. Consoante peças 16 a 18 dos autos, registro que o pedido de vista fora deferido.
25.	Portanto, em linha com a posição da unidade técnica, constante do pronunciamento do Diretor da Serur/D2, anuída pelo Secretário daquela especializada e pelo MPjTCU, não prosperam os argumentos apresentados pelo ora recorrente, pois constam dos autos elementos que comprovam que houve citação válida do Sr. Antônio Roberto Rodrigues Góes da Silva.
26.	Desse modo, acompanho o encaminhamento proposto pela unidade especializada, que contou com a anuência do Ministério Público junto ao Tribunal, no sentido de conhecer do recurso de reconsideração interposto por Antônio Roberto Rodrigues Góes da Silva para, no mérito, negar-lhes provimento.
	Ante o exposto, VOTO no sentido de que seja adotado o Acórdão que ora submeto a este Colegiado.
TCU, Sala das Sessões Ministro Luciano Brandão Alves de Souza, em 20 de outubro de 2020.
Ministro JOÃO AUGUSTO RIBEIRO NARDES
Relator